臺灣花蓮地方法院民事判決
110年度花簡字第419號
原      告  高寶珠  
被      告  車董    

            車豐山即林烽詮


            林豐雲  
            車秀珠  

            林車秀蘭

            林冠妤  

            車涔瑜  
            林志文（SRIWAPI ARUN）


            洪紫淇  

            洪婉茹  
            洪婉苓  
受  告知人  林娘即車秀玲

上列當事人間請求代位分割遺產事件，本院於民國110年12月22
日言詞辯論終結，判決如下：
    主      文
被告與受告知人間如附表一所示遺產應予分割如附表一分割方法
欄所示。
訴訟費用由兩造依附表三所示比例負擔。
    事實及理由
壹、程序方面：
一、本件為涉外民事事件，並以我國法律為準據法。
　㈠按民事事件涉及外國人或外國地者，為涉外民事事件，內國
    法院應先確定有國際管轄權，始得受理；關於外國人或外國
    地涉訟之國際管轄權，我國涉外民事法律適用法並未規定，
    故就具體事件受訴法院是否有管轄權，應顧及當事人間實質
    上公平、裁判之正當妥適、程序之迅速經濟等訴訟管轄權法
    理，類推適用內國法之民事訴訟法有關規定（最高法院98年
    度台上字第2259號、108年台上字第819號判決意旨參照）。
    末按繼承，依被繼承人死亡時之本國法，涉外民事法律適用
    法第58條定有明文。
　㈡查本件被告林志文（SRIWAPI ARUN）為泰國籍人，經核本件
    為含有涉外成分之代位分割遺產訴訟事件，應屬涉外民事事
    件。而林志文雖為外國人，但現居住我國，並無應訴不便之
    情，又本件原告請求代位分割之遺產均在我國，故我國法院
    應對本件有國際民事裁判管轄權。另本件原告請求代位分割
    如附表一編號1之遺產，係坐落花蓮之未經保存登記建物（
    下稱系爭建物)，故依家事事件法第70條之規定，本院就本
    件自有內國管轄權。又本件涉外部分之請求，係林志文繼承
    其配偶林可欣對被繼承人林秀娥遺產之權利，而林秀娥、林
    可欣於生前均為我國籍，揆諸上揭說明，自應適用我國法律
    。
二、本件債務人林娘為受告知人，原告無庸以林娘為被告。
　㈠按請求分割共有物之訴，訴訟標的對於全體共有人必須合一
    確定，屬固有必要共同訴訟，原應由同意分割之繼承人起訴
    ，並以反對分割之其他繼承人全體為共同被告，當事人適格
    始無欠缺；惟債權人基於民法第242條規定，代位行使債務
    人之權利，自無再以被代位人（即債務人）為共同被告之餘
    地（最高法院107年度台上字第92號判決意旨參照）。本件
    原告以債權人地位代位債務人即受告知人林娘向被告提起本
    件代位分割遺產，自無庸將林娘列為被告，合先敘明。
  ㈡次按訴訟之結果，於第三人有法律上利害關係者，法院得於
    第一審或第二審言詞辯論終結前相當時期，將訴訟事件及進
    行程度以書面通知該第三人；就兩造之訴訟有法律上利害關
    係之第三人，為輔助一造起見，於該訴訟繫屬中，得為參加
    ；受告知人不為參加或參加逾時者，視為於得行參加時已參
    加於訴訟，準用第六十三條之規定，民事訴訟法第67條之1
    第1項、第58條第1項、第67條分別定有明文。查本件雖無將
    林娘列為被告之必要，惟原告起訴時已主張係代位林娘提起
    本訴，本件訴訟結果對林娘有法律上利害關係，是林娘於本
    件訴訟之地位實為受告知人，雖本院未以受告知人身分通知
    其得聲請參加訴訟，惟已依起訴意旨將林娘列為被告並以此
    身分通知其到庭辦論，而堪認林娘已受較優於受告知人之程
    序保障，是本件逕依原告聲請對被告為一造辯論判決，而無
    再開辯論以受告知人身分通知林娘到庭之必要，併予敘明。
三、被告經合法通知，無正當理由均未於言詞辯論期日到場，核
    無民事訴訟法第386條所列各款情形，爰依原告聲請，由其
    一造辯論而為判決。
貳、實體方面：
一、原告主張：林娘積欠原告債務新臺幣（下同）210,000元未
    清償，原告對其已取得執行名義（即本院108年度司促字第2
    975號支付命令及確定證明書，下稱系爭支付命令），並聲
    請強制執行中（即本院108年度司執字第17794號清償債務事
    件），惟尚未受償。又原告前已代位林娘對被告提起分割遺
    產之訴，並經本院以109年度花簡字第80號民事判決（下稱
    前案確定判決）判命如附表四所示林秀娥之遺產准予分割，
    然林秀娥之遺產除附表四之土地外，尚有系爭建物及如附表
    一編號2所示農會存款（下稱系爭存款，與系爭建物合稱為
    系爭遺產)漏未一併代位聲請遺產分割，使原告因系爭建物
    仍為林娘及被告所公同共有，而無法強制執行。林娘怠於對
    系爭遺產行使分割之權利，原告為保全債權，爰依民法第24
    2條、第1164條之規定，代位林娘請求分割等語，並聲明：
    如主文第1項所示。
二、被告經合法通知均未於言詞辯論期日到場，亦未提出書狀為
    聲明或陳述。
三、本院之判斷：
  ㈠按繼承人有數人時，在分割遺產前，各繼承人對於遺產全部
    為公同共有；繼承人得隨時請求分割遺產。但法律另有規定
    或契約另有訂定者，不在此限，民法第1151條、第1164條分
    別有明定。又民法第242條所定代位權之行使，須債權人如
    不代位行使債務人之權利，其債權即有不能受完全滿足清償
    之虞時，始得為之。倘債之標的與債務人之資力有關，如金
    錢之債，代位權之行使應以債務人陷於無資力或資力不足為
    要件（最高法院101年度台上字第1157號判決意旨參照）。
　㈡經查，原告上揭主張，業據原告提出系爭建物之建物登記第
    一類謄本（標示部)、地籍異動索引為證（見本院卷第53-55
    頁），復據本院依職權調取林秀娥之遺產稅核定通知書、前
    案確定判決及本院108年度司執字第17794號清償債務執行卷
    宗等件審閱無誤（見本院卷第167-170、319-336頁)。又本
    件林娘與被告經本院合法通知，均未到庭表示意見，亦未主
    張系爭遺產有不能分割之約定或情事。從而，原告主張其為
    保全債權，依民法第242條、第1164條規定，代位林娘行使
    請求分割遺產之權利，訴請裁判分割系爭遺產，自屬有據。
  ㈢經查系爭遺產為林娘及被告等12人所公同共有，且其等應繼
    分比例介於9分之1至36分之1(如附表二所示)，足認系爭遺
    產之應繼分比例分散；並參酌系爭建物未經保存登記，且據
    原告陳報其前往指封時該屋無人居住使用等情（見本院卷第
    341頁）。本院審酌上情，認系爭建物如依附表二所示應繼
    分比例為原物分割，將使系爭建物產權細分，徒生日後使用
    困難，亦使系爭建物交易價值貶損，使兩造蒙受不必要之損
    失，且無法物盡其用，發揮系爭建物最大經濟效用。是本院
    考量兩造間之利害關係，及系爭遺產之性質、利用價值、使
    用現況及分割後之經濟效益、兩造之公平等情，認系爭建物
    原物分割顯有困難，應予變價分割為適當；另系爭存款係屬
    可分，由林娘與被告依附表二所示應繼分比例分配即可。
四、綜上所述，原告依民法第242條、第1164條之規定，起訴請
    求分割如附表一所示遺產，為有理由；且分割方法則以系爭
    建物變價分割，所得價金與系爭存款均依如附表二所示應繼
    分比例分配為宜，爰判決如主文第1項所示。
五、末按因共有物分割、經界或其他性質上類似之事件涉訟，由
    敗訴當事人負擔訴訟費用顯失公平者，法院得酌量情形，命
    勝訴之當事人負擔其一部，民事訴訟法第80條之1定有明文
    。而各繼承人均得隨時請求分割遺產，且裁判分割遺產乃形
    成訴訟，法院決定遺產分割之方法時，應斟酌何種分割方法
    較能增進共有物之經濟效益，並兼顧全體繼承人之利益，以
    決定最適當之分割方法，不受原告聲明之拘束，亦不因由何
    人起訴而有不同。又代位分割遺產之訴，係由原告以自己名
    義主張代位權，以保全債權為目的而行使債務人之遺產分割
    請求權，原告與被告之間實屬互蒙其利。是原告代位林娘提
    起本件分割遺產之訴雖有理由，惟本院認關於訴訟費用之負
    擔，應由原告（受告知人林娘部分應由原告負擔）與被告依
    附表三所示比例負擔，較屬公允，爰諭知訴訟費用之負擔如
    主文第2項所示。
中　　華　　民　　國　　110 　年　　12　　月　　24　　日
                  花蓮簡易庭  法  官　李立青 
上列為正本係照原本作成。
如不服本判決，應於送達後20日內，向本院提出上訴狀並表明上
訴理由，如於本判決宣示後送達前提起上訴者，應於判決送達後
20日內補提上訴理由書(須附繕本)。
中　　華　　民　　國　　110 　年　　12　　月　　24　　日
                              書記官  洪美雪
附表一：
編號 遺         產 分  割  方  法 1 門牌號碼花蓮縣○○鄉○○村0鄰○○000號未經保存登記建物（因查封登記而編為豐濱鄉長虹段74建號) 變價分割，由林娘與被告按附表二所示應繼分比例分配價金。 2 光豐地區農會存款（戶名：林秀娥）新臺幣458,843元 由林娘與被告按附表二應繼分比例分配。 

附表二（林娘與被告間之應繼分比例）：
編號 繼承人 應繼分比例 1 林娘即車秀玲 9分之1 2 車董 9分之1 3 車豐山即林烽詮 9分之1 4 林豐雲 9分之1 5 車秀珠 9分之1 6 林車秀蘭 9分之1 7 林冠妤 9分之1 8 車涔瑜即車蓉萱 9分之1 9 林志文 36分之1 10 洪紫淇 36分之1 11 洪婉苓 36分之1 12 洪婉茹 36分之1 

附表三（訴訟費用之負擔）：
編號 訴訟費用分擔人 分擔比例 1 原告 9分之1 2 車董 9分之1 3 車豐山即林烽詮 9分之1 4 林豐雲 9分之1 5 車秀珠 9分之1 6 林車秀蘭 9分之1 7 林冠妤 9分之1 8 車涔瑜即車蓉萱 9分之1 9 林志文 36分之1 10 洪紫淇 36分之1 11 洪婉苓 36分之1 12 洪婉茹 36分之1 

附表四（業經前案確定判決分割之遺產）：
編號 土地地號 被繼承人林秀娥之應有部分比例 1 花蓮縣○○鄉○○段000地號土地 全部 2 花蓮縣○○鄉○○段000地號土地 2分之1 3 花蓮縣○○鄉○○段000地號土地 全部 4 花蓮縣○○鄉○○段000○0地號土地 2分之1 5 花蓮縣○○鄉○○段000○0地號土地 全部 6 花蓮縣○○鄉○○段000○0地號土地 2分之1 7 花蓮縣○○鄉○○段000地號土地 全部 8 花蓮縣○○鄉○○段000地號土地 2分之1